臺灣高等法院刑事判決
110年度上易字第1058號
上  訴  人  臺灣桃園地方檢察署檢察官
被      告  梁建偉




上列上訴人因被告違反毒品危害防制條例案件，不服臺灣桃園地
方法院109年度審易字第1978號，中華民國110年2月18日第一審
判決（起訴案號：臺灣桃園地方檢察署109年度撤緩毒偵字第565
號），提起上訴，本院判決如下：               
    主  文
上訴駁回。
    理  由
一、本件公訴意旨略以：被告甲○○前因施用毒品案件，經送觀察
    、勒戒後，認無繼續施用毒品之傾向，於民國104年3月12日
    執行完畢釋放出所，並由臺灣桃園地方檢察署（下稱桃園地
    檢署）檢察官以104年度毒偵緝字第51號案件為不起訴處分
    確定。復因3次施用毒品、違反槍砲彈藥刀械管制條例案件
    ，經臺灣桃園地方法院判決各判處有期徒刑3月、7月、4月
    、3月，嗣經定應執行有期徒刑1年2月確定，於108年1月7日
    縮短刑期假釋出監並付保護管束，於108年2月5日保護管束
    期滿，假釋未經撤銷，其未執行之刑，以已執行論。詎仍不
    知悔改，於上開觀察、勒戒執行完畢釋放後5年内，復基於
    施用第二級毒品之犯意，於108年9月1日下午4時許，在桃園
    市楊梅區新生路某處，以將第二級毒品甲基安非他命置入玻
    璃球燒烤而吸食其煙霧方式，施用第二級毒品甲基安非他命
    1次。因認被告涉犯毒品危害防制條例第10條第2項之施用第
    二級毒品罪嫌等語。
二、原判決意旨略以：
㈠、本件被告前因施用毒品案件，經送觀察、勒戒後，認無繼續
    施用毒品之傾向，於104 年3 月12日執行完畢釋放出所，並
    由桃園地檢署檢察官以104 年度毒偵緝字第51號案件為不起
    訴處分確定。嗣被告於108 年9 月1 日下午4 時許，在桃園
    市楊梅區新生路某處，以將第二級毒品甲基安非他命置入玻
    璃球燒烤而吸食其煙霧方式，施用第二級毒品甲基安非他命
    1 次，經桃園地檢署檢察官以108 年度毒偵字第5675號為緩
    起訴處分確定，緩起訴期間自109 年3 月18日起至110 年9 
    月17日止。但被告於緩起訴期間內，於治療期間無故未依指
    定時間至桃園地檢署所選定之戒癮治療機構接受門診追蹤及
    心理輔導治療3 次（未出席月份：109 年2 、3 、4 、5月
    ），足認有毒品戒癮治療實施辦法及完成治療認定標準第12
    條第2 款之情形，應視為未完成戒癮治療，檢察官乃依刑事
    訴訟法第253 條之3 第1 項第3 款規定，以109 年度撤緩字
    第412 號撤銷緩起訴處分書，撤銷原檢察官108 年度毒偵字
    第5675號緩起訴處分，並以109 年度撤緩毒偵字第565 號起
    訴書提起公訴並繫屬於原審，分本案審理在案。但被告並未
    完成戒癮治療等情，業由原審核閱前述偵查及觀護卷宗屬實
    ，且有桃園地檢署檢察官108 年度毒偵字第5675號緩起訴處
    分書、109 年度撤緩字第412 號撤銷緩起訴處分書、109 年
    度撤緩毒偵字第565 號起訴書及本院被告前案紀錄表各1 份
    在卷可佐。而被告在此次上述犯行前，雖曾接受觀察勒戒處
    分，並於104 年3 月12日釋放出所，然業已逾本次前述施用
    毒品犯行3 年等情。
㈡、本件於109 年7 月15日新法施行後，現行毒品危害防制條例
    第24條第2 條固規定：「緩起訴處分，經撤銷者，檢察官應
    依法追訴。」惟依修法意旨，採行先醫療後處罰之方式，對
    於施用毒品初犯應先予醫療方式以戒除其毒癮，並以此完成
    機構內、外之處遇者，為再犯者予以刑事處罰之前提要件。
    是在現行新法施行後，關於緩起訴處分撤銷之後續處理，基
    於平等原則，仍應為相同之解釋與處理。換言之，該緩起訴
    處分經撤銷後，須行為人於該次施用毒品前3 年內已經觀察
    、勒戒或強制戒治或已完成戒癮治療，檢察官提起公訴或聲
    請以簡易判決處刑，其起訴之程序始謂為合法。但本案犯行
    未完成戒癮治療，已如前述。且本件起訴之上述施用毒品犯
    行，亦非在觀察、勒戒或強制戒治執行完畢釋放後，或經「
    附命緩起訴」並完成戒癮治療後，3 年內再犯同條之罪。其
    本案施用毒品行為之前3 年內並無經觀察、勒戒或強制戒治
    或已完成戒癮治療之情事，是檢察官逕行起訴，自屬起訴之
    程序違背規定，爰不經言詞辯論，逕為不受理之諭知等語。
三、檢察官上訴意旨略以：被告於108年9月1日下午4時許，在桃
    園市楊梅區新生路某處施用第二級毒品甲基安非他命一次，
    嗣經檢察官以108年度毒偵字第5675號為附命完成戒癮治療
    之緩起訴處分確定，然被告於緩起訴期間未依緩起訴處分所
    定條件完成戒癮治療，而為檢察官以109年度撤緩字第412號
    撤銷緩起訴處分確定，因其事實上既已接受等同觀察、勒戒
    之處遇，自應由檢察官逕行起訴，並無再次聲請法院裁定觀
    察、勒戒之必要，原判決以上開理由逕為諭知不受理判決，
    有悖最高法院104年度第2次刑事庭會議決議意旨。綜上所述
    ，原判決認事用法尚嫌未洽，爰提起上訴，請將原判決撤銷
    ，更為適當合法判決云云。　
四、按起訴之程序違背規定者，應諭知不受理之判決，並得不經
    言詞辯論為之，刑事訴訟法第303條第1款、第307條分別定
    有明文。此所稱之起訴之程序違背規定，係指檢察官提起公
    訴之訴訟行為於程序上有違法律之規定而言。而提起公訴之
    訴訟行為是否於程序上有違法律規定，原則上，固以起訴時
    所存在之事項及法律規定為判斷，惟檢察官起訴後始發生之
    情事變更事由，致法院不能為實體審理及判決亦屬起訴之程
    序違背規定。
五、次按109年1月15日修正公布、同年7月15日施行之毒品危害
    防制條例第20條第3項規定，犯第10條之罪於觀察、勒戒或
    強制戒治執行完畢釋放後，3年後再犯第10條之罪者，適用
    本條前2項之規定。上開所謂「3年後再犯」，只要本次再犯
    （不論修正施行前、後）距最近1次觀察、勒戒或強制戒治
    執行完畢釋放，已逾3年者，即該當之，不因其間有無犯第1
    0條之罪經起訴、判刑或執行而受影響。其理由略以：㈠87年
    5月20日毒品條例公布施行後之刑事政策，對於施用毒品者
    ，已揚棄純粹的犯罪觀，雖強調「除刑不除罪」之理念，認
    為施用毒品者具有「病患性犯人」之特質，惟囿於當時戒治
    及醫療體系均不完整、專業人員欠缺且戒毒知識尚有不足，
    社會大眾仍視施用毒品者為「犯人」而非「病患」，暨相關
    戒毒及事後之追蹤、輔導配套措施亦不完備，其刑事政策明
    顯將施用毒品者偏向「犯人」身分處理，導致監獄人滿為患
    ，且施用毒品人口不減反增。為此，戒毒政策不得不改弦易
    轍，開始正視施用毒品者實屬「病患」之特質。先於97年新
    增毒品條例第24條附命完成戒癮治療緩起訴制度，確立「附
    命完成戒癮治療緩起訴處分」及「觀察、勒戒或強制戒治」
    雙軌治療模式。本次修正之毒品條例第20條第3項及第23條
    第2項，雖僅將原條文之再犯期間由「5年」改為「3年」，
    惟鑑於將施用毒品者監禁於監獄內，僅能短期間防止其接觸
    毒品，因慣用毒品產生之「心癮」根本無法根除，並慮及毒
    品條例施行多年累積之戒毒經驗及實效，暨逐步擴充之醫療
    、戒癮機構、專業人力、社區支援系統等資源，尤以本次毒
    品條例第24條修正，擴大檢察官對施用毒品者附條件緩起訴
    處分之範圍，使其能視個案具體情形給予適當多元社區處遇
    。本次修正後對於施用毒品者之思維，自應與時俱進，擺脫
    以往側重於「犯人」身分之處罰，著重其為「病患」之特質
    ，並以「治療」疾病為出發點，重新評價前揭所謂「3年後
    再犯」之意義。㈡毒品戒除不易，須經長期且持續之治療，
    施用毒品者既被視為「病患性犯人」，最佳處遇方式即為治
    療。對於施用毒品者之治療方式，有機構外之處遇（如自行
    赴醫院戒癮、附命完成戒癮治療緩起訴處分等），或機構內
    之觀察、勒戒或強制戒治；至對施用毒品者科以刑罰，無非
    在運用刑罰之一般預防功能以嚇阻毒品之施用。監獄為執行
    場所而非戒癮專責機構，針對施用毒品者及其再犯之特性，
    法務部於106年12月5日頒訂之「科學實證之毒品犯處遇模式
    計畫」，目的即是積極引進地區醫療體系之協助，提供毒癮
    戒治，落實社區追蹤輔導及治療之銜接，俾修復創傷、預防
    再犯。惟刑罰因涉及人身自由之基本權，故於施用毒品初犯
    時皆以傳統之機構外或機構內處遇方式治療，如再施用毒品
    時，始科以刑事責任。而當刑罰處遇仍不能有效幫助施用毒
    品者改善惡習時，即表示無法以此方式發揮治療效果，若繼
    續施以刑罰只具懲罰功能，不僅無法戒除毒癮，更漸趨與社
    區隔離，有礙其復歸社會。基於憲法應保障人民之生存權，
    及根據每個國民生存照顧需要提供基本給付之理念，為協助
    施用毒品者戒除毒癮復歸社會，對於經監獄監禁處遇後仍再
    犯之施用毒品者，更應恢復以機構內、外之治療協助其戒除
    毒癮。此即本次修正毒品條例第20條第3項關於施用毒品者
    所謂「3年後再犯」係何所指之立法真諦。除檢察官優先適
    用第24條命附條件緩起訴處分處遇（不論幾犯，亦無年限）
    外，對於施用毒品初犯者，應適用第20條第1項、第2項為機
    構內之觀察、勒戒或強制戒治；若於上開機構內處遇執行完
    畢釋放後，於「3年內再犯」者，依第23條第2項規定，應依
    法追訴；倘於「3年後再犯」自應再回歸到傳統醫療體系機
    構內重為觀察、勒戒或強制戒治之治療。是對於戒除毒癮不
    易者，唯有以機構內、外處遇及刑事制裁等方式交替運用，
    以期能控制或改善其至完全戒除毒癮（最高法院109年度台
    上字第3826號判決參照）。又毒品危害防制條例第24條於10
    9年1月15日修正公布，並定於110年5月1日施行，堪認修正
    施行前毒品危害防制條例第24條規定：「本法第20條第1項
    及第23條第2項之程序，於檢察官先依刑事訴訟法第253條之
    1第1項、第253條之2之規定，為附命完成戒癮治療之緩起訴
    處分時，或於少年法院（地方法院少年法庭）認以依少年事
    件處理法程序處理為適當時，不適用之（第1項）。前項緩
    起訴處分，經撤銷者，檢察官應依法追訴（第2項）。第1項
    所適用之戒癮治療之種類、其實施對象、內容、方式與執行
    之醫療機構及其他應遵行事項之辦法及完成戒癮治療之認定
    標準，由行政院定之（第3項）」於檢察官提起本件公訴並
    繫屬於原審時仍為有效條文，而就施用毒品者之戒癮治療方
    式，採取「觀察、勒戒或強制戒治」及「附命戒癮治療緩起
    訴」雙軌制，旨在設計多元處遇，以達對施用毒品者有效治
    療、戒毒自新之目的，究應採機構或社區處遇方式，立法者
    賦予檢察官裁量權，得依職權於個案中具體審酌決定。準此
    ，於毒品危害防制條例第20條第3項及第23條第2項關於觀察
    、勒戒規定修正施行後，有關修正施行前毒品危害防制條例
    第24條規定之解釋及適用範圍，勢須參酌上揭修法意旨，在
    現行規範文義範圍內配合調整，方能貫徹。佐以修正施行後
    毒品危害防制條例第24條第2項規定：「前項緩起訴處分（
    即附命緩起訴），經撤銷者，檢察官應『繼續偵查或起訴』」
    ，係為貫徹新修正毒品危害防制條例將施用毒品者視為病患
    ，為使其獲得有利於戒除毒品適當處遇所為修正意旨，且修
    正施行前毒品危害防制條例第24條第2項所指「依法追訴」
    ，與「依法起訴」尚屬有間，參考刑事訴訟法第1條第1項規
    定：「犯罪，非依本法或『其他法律』所定之訴訟程序，不得
    『追訴』、處罰」，且「刑罰」及「保安處分」同為犯罪之法
    律效果，則「依法追訴」，除指檢察官適用刑事訴訟法所定
    之起訴程序外，尚包括修正前（後）毒品危害防制條例第20
    條第1項所定觀察、勒戒程序，故附命戒癮治療緩起訴處分
    經撤銷，應即回復為緩起訴處分前之狀態，由檢察官視個案
    情節裁量，聲請法院裁定觀察、勒戒或再為附命完成戒癮治
    療等適當之處理。　
六、經查：
㈠、被告甲○○前因施用毒品案件，經送觀察、勒戒後，認無繼續
    施用毒品傾向，於104 年3 月12日執行完畢釋放出所，並由
    桃園地檢署檢察官以104 年度毒偵緝字第51號為不起訴處分
    確定。嗣被告於108 年9 月1 日下午4 時許，在桃園市楊梅
    區新生路某處，以將第二級毒品甲基安非他命置入玻璃球燒
    烤而吸食其煙霧方式，施用第二級毒品甲基安非他命1 次，
    經桃園地檢署檢察官以108 年度毒偵字第5675號為緩起訴處
    分確定，但被告於緩起訴期間內有應視為未完成戒癮治療之
    情形，檢察官乃以109 年度撤緩字第412 號撤銷緩起訴處分
    書撤銷原緩起訴處分，並以109 年度撤緩毒偵字第565 號起
    訴書提起公訴，嗣由原審諭知不受理等情，有108年度毒偵
    字第5675號緩起訴處分書（見毒偵字第5675號卷第89至91頁
    ）、109年度撤緩字第412號撤銷緩起訴處分書、本院被告前
    案紀錄表第2、10至11、13、15頁等在卷可稽。
㈡、被告雖曾因本件犯行，受有附命完成戒癮治療之緩起訴處分
    ，惟該緩起訴經檢察官撤銷後，應回復為緩起訴處分前之狀
    態，無從認被告事實上已接受等同「觀察、勒戒或強制戒治
    」執行完畢釋放之處遇。而被告行為後，毒品危害防制條例
    第20條第3項規定業已修正，被告本件犯行，與最近1次經觀
    察、勒戒執行完畢之日（即104年3月12日）相距已逾3年。
    依前開規定及說明，應由檢察官視個案情節裁量，聲請法院
    裁定觀察、勒戒或再為附命完成戒癮治療等適當之處理，不
    得逕行起訴。檢察官於毒品危害防制條例第24條第2項修正
    施行前提起公訴並繫屬於原審（見審易字第1978號卷第7頁
    ），固未違背當時規定，然與新修正毒品危害防制條例規定
    意旨相悖，自應改依通常程序，諭知不受理判決。
七、綜合上述，原審諭知不受理判決，並無違誤。檢察官上訴指
    摘原判決不當，為無理由，爰不經言詞辯論，予以駁回。
據上論斷，應依刑事訴訟法第368條、第372條，判決如主文。
中　　華　　民　　國　　110 　年　　5 　　月　　27　　日
　　　　　　      刑事第七庭  審判長法　官  孫惠琳
　　　　　　　　　　　　　　　　　  法　官  王惟琪
　　　　　　　　　　　　　　　　　  法　官  連雅婷
以上正本證明與原本無異。
不得上訴。
                                    書記官  潘文賢
中　　華　　民　　國　　110 　年　　5 　　月　　27　　日